---
title: "Διάμεσοι και τεταρτημόρια ισοδύναμου διαθέσιμου εισοδήματος — Ελλάδα"
format: gfm
execute:
  echo: false
  warning: false
---

```{r setup}
# All numbers come from the CSVs written by scripts/medians_quartiles.R:
#   Rscript scripts/fetch_eurostat.R      # Eurostat tables -> data/eurostat/
#   Rscript scripts/medians_quartiles.R   # -> data/derived/*.csv
#   quarto render doc/medians_quartiles.qmd
d <- function(f) read.csv(file.path("..", "data", "derived", f))
med <- d("medians_by_age.csv")
qt  <- d("quartiles_total.csv")
qa  <- d("quartiles_age.csv")
ex  <- d("household_examples.csv")

year <- max(qa$survey_year)
eur <- function(x) ifelse(is.na(x), "—",
                          paste0(formatC(round(x), format = "d", big.mark = ".", decimal.mark = ","), " €"))
num <- function(x, digits = 1) formatC(x, format = "f", digits = digits, decimal.mark = ",")
sgn <- function(x) paste0(ifelse(x > 0, "+", ifelse(x < 0, "−", "")), num(abs(x)), "%")
pct_share <- function(p) paste0(num(100 * p), "%")
yr <- function(y) sprintf("%d (%d)", y, y - 1)
years_txt <- function(y) if (length(y) == 1) paste("το", y) else paste("τα έτη", paste(y, collapse = ", "))

m_y <- med[med$survey_year == year, ]
m   <- function(age, col = "median") m_y[[col]][m_y$age == age]
q_y <- qt[qt$survey_year == year, ]
qa_ <- function(age, q) qa[qa$age == age & qa$quantile == q, ]
```

Όλα τα ποσά είναι **ισοδύναμο διαθέσιμο εισόδημα ανά άτομο**, σε € ανά έτος, καθαρά, με την
τροποποιημένη κλίμακα OECD (βλ. `doc/dagum_2025.md` §1). Κάθε άτομο παίρνει το ισοδύναμο εισόδημα
του νοικοκυριού του. Η ηλικία είναι του **ατόμου**, όχι του νοικοκυριού.

**Έτος:** «SILC `r year`» σημαίνει έρευνα του `r year` με **εισοδήματα του `r year - 1`**.

**Ομάδες:**

- **Όλος ο πληθυσμός:** όλοι οι κάτοικοι σε ιδιωτικά νοικοκυριά.
- **Κάτω των 65:** όλα τα άτομα 0–64 ετών, μαζί με τα παιδιά.
- **18–64:** μόνο οι ενήλικες σε ηλικία εργασίας. Τα παιδιά δεν μετράνε ως άτομα, αλλά επηρεάζουν
  το εισόδημα των γονιών μέσω της κλίμακας.

Σημειώνεται παντού αν ένας αριθμός είναι **πραγματικός** (δημοσιευμένος) ή **εκτίμηση του μοντέλου** Dagum.

> Το αρχείο `.md` παράγεται από το `doc/medians_quartiles.qmd`. Όλοι οι αριθμοί διαβάζονται από τα
> CSV στο `data/derived/`, που γράφει το `scripts/medians_quartiles.R`. Δεν γράφεται κανένας
> αριθμός με το χέρι.

## 1. Διάμεσοι: πραγματικές τιμές

Πηγή: Eurostat [`ilc_di03`](https://ec.europa.eu/eurostat/databrowser/view/ilc_di03/default/table?lang=en)
(*Mean and median income by age and sex*) → `data/derived/medians_by_age.csv`.

### SILC `r year` (εισοδήματα `r year - 1`)

```{r}
t1 <- data.frame(
  "Ομάδα"               = m_y$group,
  "**Διάμεσος**"        = paste0("**", eur(m_y$median), "**"),
  "Μέσος"               = eur(m_y$mean),
  "Διάμεσος / συνολική" = ifelse(m_y$age == "TOTAL", "—", sgn(m_y$median_vs_total_pct)),
  check.names = FALSE)
knitr::kable(t1, align = "lrrr")
```

```{r}
agree <- abs(q_y$elstat_p50 / m("TOTAL") - 1) < 0.005
```

Η διάμεσος του συνόλου `r if (agree) "συμφωνεί με" else "διαφέρει από"` την ΕΛΣΤΑΤ:
`r eur(q_y$elstat_p50)` ως όριο του 2ου τεταρτημορίου, έναντι `r eur(m("TOTAL"))` στην Eurostat`r if (!agree) " (βλ. §2α)" else ""`.

### Διάμεσοι ανά έτος

```{r}
w <- reshape(med[, c("survey_year", "age", "median")], idvar = "survey_year", timevar = "age",
             direction = "wide")
w <- w[order(w$survey_year), ]
t2 <- data.frame(
  "Έρευνα (εισοδήματα)" = yr(w$survey_year),
  "Όλος ο πληθυσμός"    = eur(w$median.TOTAL),
  "Κάτω των 65"         = eur(w$median.Y_LT65),
  "18–64"               = eur(w[["median.Y18-64"]]),
  check.names = FALSE)
last <- nrow(t2)
t2[last, ] <- paste0("**", t2[last, ], "**")
knitr::kable(t2, align = "lrrr", row.names = FALSE)
```

```{r}
lt <- med[med$age == "Y_LT65", ]
below <- lt$survey_year[lt$median_vs_total_pct < 0]
above <- lt$survey_year[lt$median_vs_total_pct > 0]
# first year from which the under-65 median stays above the total every year
run_start <- max(lt$survey_year[lt$median_vs_total_pct <= 0]) + 1
```

Παρατήρηση: η διάμεσος των κάτω των 65 ήταν **χαμηλότερη** από του συνόλου
`r years_txt(below)`. Στην κρίση οι συνταξιούχοι ήταν σχετικά προστατευμένοι σε
σχέση με τους εργαζόμενους και τα παιδιά. Από το `r run_start` είναι σταθερά υψηλότερη, και το
`r year` η διαφορά είναι `r sgn(m("Y_LT65", "median_vs_total_pct"))`.

## 2. Τεταρτημόρια

**Προσοχή:** πραγματικά όρια τεταρτημορίων δημοσιεύονται **μόνο για όλο τον πληθυσμό**. Για τις
ηλικιακές ομάδες η Eurostat δεν τα δίνει. Εκεί οι τιμές είναι **εκτίμηση του μοντέλου**, και δίπλα
γράφεται τι επιτρέπουν τα δημοσιευμένα στοιχεία.

### 2α. Όλος ο πληθυσμός: πραγματικές τιμές

```{r}
dq <- rbind(data.frame(y = qt$survey_year, q = "P25", es = qt$p25, el = qt$elstat_p25),
            data.frame(y = qt$survey_year, q = "P50", es = qt$p50, el = qt$elstat_p50),
            data.frame(y = qt$survey_year, q = "P75", es = qt$p75, el = qt$elstat_p75))
dq <- dq[!is.na(dq$el) & dq$es != dq$el, ]
dq <- dq[order(-abs(dq$es - dq$el)), ]
```

Πηγή: Eurostat [`ilc_di01`](https://ec.europa.eu/eurostat/databrowser/view/ilc_di01/default/table?lang=en)
(όρια τεταρτημορίων) → `data/derived/quartiles_total.csv`. Τις ίδιες τιμές δίνει η ΕΛΣΤΑΤ στο δελτίο
*Income Inequality `r year`*, Πίνακας 2. Διαφέρουν σε `r nrow(dq)` από τις `r 3 * nrow(qt)` τιμές.
Οι περισσότερες διαφορές είναι λίγα ευρώ, από στρογγυλοποίηση ή αναθεώρηση.

```{r}
#| results: asis
big <- dq[abs(dq$es / dq$el - 1) > 0.01, ]
if (nrow(big)) {
  cat("**Εξαίρεση:** ",
      paste(sprintf("το %s του %s: %s στην Eurostat, %s στην ΕΛΣΤΑΤ (%s)", big$q, yr(big$y),
                    eur(big$es), eur(big$el), sgn(100 * (big$el / big$es - 1))), collapse = "· "),
      ". Η Eurostat δίνει την ίδια τιμή και ως διάμεσο (`ilc_di03`) και ως D5 (`ilc_di01`), και",
      " τη χρησιμοποιεί για τα επίσημα όρια φτώχειας. Άρα η τιμή της ΕΛΣΤΑΤ είναι μάλλον λάθος στον",
      " πίνακα του δελτίου, που επαναλαμβάνεται και στο δελτίο του επόμενου έτους. Εδώ",
      " χρησιμοποιούνται οι τιμές της Eurostat.\n", sep = "")
}
```

```{r}
t3 <- data.frame(
  "Έρευνα (εισοδήματα)" = yr(qt$survey_year),
  "P25"                 = eur(qt$p25),
  "**P50 (διάμεσος)**"  = eur(qt$p50),
  "P75"                 = eur(qt$p75),
  "P75 / P25"           = num(qt$p75_p25, 2),
  check.names = FALSE)
last <- nrow(t3)
t3[last, ] <- paste0("**", t3[last, ], "**")
knitr::kable(t3, align = "lrrrr", row.names = FALSE)
```

```{r}
peak <- qt$survey_year[which.max(qt$p75_p25)]
rises <- qt$survey_year[-1][diff(qt$p75_p25) > 0]
rises <- rises[rises > peak]
```

Διαβάζεται έτσι: με εισοδήματα του `r year - 1`, το φτωχότερο 25% του πληθυσμού είχε έως
`r eur(q_y$p25)` και το πλουσιότερο 25% από `r eur(q_y$p75)` και πάνω. Ο λόγος P75/P25 έφτασε στο
μέγιστο το `r peak` (`r num(max(qt$p75_p25), 2)`) και από τότε πέφτει, με εξαίρεση
`r years_txt(rises)`, στο `r num(q_y$p75_p25, 2)` το `r year`. Άρα η μεσαία ζώνη της
κατανομής «στενεύει».

### 2β. Ηλικιακές ομάδες, SILC `r year`: εκτίμηση μοντέλου και όρια από τα δεδομένα

Τα τεταρτημόρια του μοντέλου προκύπτουν από τα fit Dagum (`R/income_distribution.R`): για το σύνολο
από τα στοιχεία της ΕΛΣΤΑΤ, για τις ηλικιακές ομάδες από πίνακες της Eurostat ανά ηλικία. Τα
**όρια** βγαίνουν από τα δημοσιευμένα ποσοστά της ομάδας κάτω ή πάνω από συγκεκριμένα εισοδήματα
(Eurostat `ilc_li02`, `ilc_di20`) και από τη διάμεσό της. Αφού η αθροιστική κατανομή μόνο ανεβαίνει,
αν ένα ποσοστό μικρότερο από 25% έχει εισόδημα κάτω από x, τότε σίγουρα P25 > x. Το ίδιο ισχύει
αντίστροφα για τα άνω όρια. → `data/derived/quartiles_age.csv`

```{r}
bound_txt <- function(r) {
  if (!is.na(r$real)) return(paste0("πραγματική **", eur(r$real), "**"))
  lo <- if (!is.na(r$lower)) sprintf("> %s (%s έχει κάτω)", eur(r$lower), pct_share(r$lower_share_below)) else NULL
  hi <- if (!is.na(r$upper)) sprintf("< %s (%s έχει κάτω)", eur(r$upper), pct_share(r$upper_share_below)) else NULL
  if (is.null(lo) && is.null(hi)) "κανένα στοιχείο" else paste(c(lo, hi), collapse = " και ")
}
t4 <- do.call(rbind, lapply(c("TOTAL", "Y_LT65", "Y18-64"), function(g) {
  r25 <- qa_(g, "P25"); r50 <- qa_(g, "P50"); r75 <- qa_(g, "P75")
  data.frame("Ομάδα" = r25$group,
             "P25 μοντέλου" = eur(r25$model), "P25: δεδομένα" = bound_txt(r25),
             "**P50 πραγματική**" = paste0("**", eur(r50$real), "**"),
             "P75 μοντέλου" = eur(r75$model), "P75: δεδομένα" = bound_txt(r75),
             check.names = FALSE)
}))
knitr::kable(t4, align = "lrlrrl", row.names = FALSE)
```

```{r}
y75 <- qa_("Y18-64", "P75"); y25 <- qa_("Y18-64", "P25")
l25 <- qa_("Y_LT65", "P25"); l75 <- qa_("Y_LT65", "P75")
t25 <- qa_("TOTAL", "P25"); t75 <- qa_("TOTAL", "P75")
inside <- function(r) r$model > r$lower & (is.na(r$upper) | r$model < r$upper)
```

Άρα:

- **18–64, P75:** βρίσκεται με βεβαιότητα ανάμεσα σε `r eur(y75$lower)` και `r eur(y75$upper)`.
  Η εκτίμηση του μοντέλου (`r eur(y75$model)`) `r if (inside(y75)) "πέφτει μέσα" else "πέφτει έξω"`.
- **18–64, P25:** τα δεδομένα το περιορίζουν μόνο ανάμεσα σε `r eur(y25$lower)` και τη διάμεσο
  (`r eur(y25$upper)`), γιατί ανάμεσά τους δεν υπάρχει δημοσιευμένο σημείο. Το
  `r eur(y25$model)` είναι εκτίμηση.
- **Κάτω των 65, P25:** είναι με βεβαιότητα πάνω από `r eur(l25$lower)`, και μάλλον λίγο μόνο πάνω,
  αφού το `r pct_share(l25$lower_share_below)` είναι ήδη κάτω από αυτό το όριο. Η εκτίμηση του
  μοντέλου (`r eur(l25$model)`) `r if (inside(l25)) "είναι συνεπής" else "είναι εκτός ορίων"`.
- **Κάτω των 65, P75:** δεν υπάρχει δημοσιευμένο σημείο πάνω από τη διάμεσο. Το
  `r eur(l75$model)` στηρίζεται μόνο στο μοντέλο (μέσος και λόγοι S80/S20 κ.λπ.) και είναι το
  λιγότερο βέβαιο νούμερο του πίνακα.
- **Όλος ο πληθυσμός:** το μοντέλο αποκλίνει από τα πραγματικά τεταρτημόρια κατά
  `r sgn(t25$model_vs_real_pct)` (P25) και `r sgn(t75$model_vs_real_pct)` (P75). Αυτό δίνει μια
  ιδέα για το πόσο ακριβές είναι στις ηλικιακές ομάδες.

## 3. Τι σημαίνουν σε εισόδημα νοικοκυριού (SILC `r year`)

Καθαρό ετήσιο εισόδημα νοικοκυριού = ισοδύναμο εισόδημα × ισοδύναμο μέγεθος, με τις πραγματικές
τιμές → `data/derived/household_examples.csv`. Ο ίδιος πολλαπλασιασμός ισχύει για κάθε άλλο τύπο
νοικοκυριού.

```{r}
t5 <- data.frame(
  " " = sprintf("%s (%s)", ex$statistic, eur(ex$equivalised)),
  "1 ενήλικας (×1,0)" = eur(ex$one_adult),
  "2 ενήλικες (×1,5)" = eur(ex$two_adults),
  "2 γονείς + 1 παιδί <14 (×1,8)" = eur(ex$couple_1child),
  check.names = FALSE)
knitr::kable(t5, align = "lrrr", row.names = FALSE)
```

Παράδειγμα: ζευγάρι με ένα μωρό και `r eur(ex$couple_1child[ex$statistic == "Διάμεσος συνόλου"])`
καθαρά τον χρόνο βρίσκεται στη διάμεσο όλης της χώρας, αλλά κάτω από τη διάμεσο των ενηλίκων
18–64 (`r eur(ex$couple_1child[ex$statistic == "Διάμεσος 18–64"])`).
